臺灣高等法院高雄分院刑事判決
110年度上易字第490號
上  訴  人  臺灣高雄地方檢察署檢察官
被      告  吳渟橞



上列上訴人因被告業務侵占案件，不服臺灣高雄地方法院109年
度易字第482號，中華民國110年9月8日第一審判決（起訴案號：
臺灣高雄地方檢察署109年度調偵字第344號），提起上訴，本院
判決如下：
    主  文
上訴駁回。
    理  由
一、本件之公訴意旨
  ㈠被告吳渟橞自民國107年9月17日至108年3月15日任職於告訴
    人設在高雄市○○區○○○路000號之「ＯＯＯＯ禮服有限公司高雄分
    公司」(下稱ＯＯ禮服高雄分公司)，並擔任門市業務銷售人員
    ，負責銷售及收取貨項之工作，為從事業務之人。明知客戶
    付款後應將款項登記於公司日報表及電腦系統，竟意圖為自
    己不法之所有，基於業務侵占之犯意，接續如附表所示時間
    ，向如附表所示客戶銷售如附表所示單號之商品後，未依規
    定將客戶交付之款項登記在公司日報表及電腦系統，並繳回
    ＯＯ禮服高雄分公司，以此方式侵占如附表所示金額。嗣ＯＯ禮
    服高雄分公司比對原訂單後，而查悉上情。
  ㈡因認被告涉犯係犯刑法第336條第2項之業務侵占罪嫌。
二、適用規範之說明
　　按犯罪事實應依證據認定，無證據不得認定犯罪事實；不能
    證明被告犯罪者，應諭知無罪之判決，刑事訴訟法第154 條
    第2 項、第301 條第1 項定有明文。又認定犯罪事實所憑之
    證據，雖不以直接證據為限，間接證據亦包括在內，然而無
    論直接證據或間接證據，其為訴訟上之證明，須於通常一般
    之人均不致有所懷疑，而得確信其為真實之程度者，始得據
    為有罪之認定，倘其證明尚未達到此一程度，而有合理之懷
    疑存在而無從使事實審法院得有罪之確信時，即應由法院為
    諭知被告無罪之判決，最高法院76年台上字第4986號著有判
    例可資參照。
三、證據能力事項之說明
　　按刑事訴訟法第十二章「證據」章，係規範刑事訴訟程序中
    關於證據相關應遵循要件之規定，其第一節關於「通則」部
    分，猶為該章各節規定所共同適用之基本原則，以其章節編
    排為首者，即刑事訴訟法第154 條條文中，既開宗明義指明
    「無證據不得認定犯罪事實」之本旨，是除有其他特別規定
    者外，該章節中關於證據採用之限制，應認為專指用以證明
    被告犯罪事實之證據（狹義）。申言之，「倘法院審理之結
    果，認被告被訴之犯罪事實並不存在，而應為無罪或不另為
    無罪之諭知時，因所援為被告有利之證據並非作為認定犯罪
    事實之基礎，而係作為彈劾檢察官或自訴人所提出之證據，
    其證據能力自無須加以嚴格限制。縱屬不具證據能力之傳聞
    證據，亦非不得資為彈劾證據使用，以供法院綜合研判形成
    心證之參考」（最高法院100 年度台上字第3871號判決參照
    ）。本件經查既無足堪具體證明被告有公訴意旨指訴犯罪事
    實之證據資料可資引用（詳述如後），自無另以前述章節中
    ，關於傳聞法則等證據法則之規定予以檢視排除之必要及實
    益。
四、公訴意旨之論證依據及被告辯解之意旨
  ㈠本件原偵查檢察官起訴認為被告吳渟橞涉犯上開業務侵占犯
    嫌，無非以告訴代理人之指訴、證人即ＯＯ禮服高雄分公司門
    市人員郭旭明於偵查中之證述、ＯＯ禮服高雄分公司客戶資料
    檔案截圖畫面、被告以「JOAN」為名製作之實收業績統計表
    、訂單、日報表、客戶資料檔案截圖、告訴代理人109年4月
    30日LINE對話紀錄截圖等資為論據。
　㈡訊據被告則堅決否認有業務侵占犯行，辯稱：如附表所示交
    易或有行政疏失，然並沒有侵占公司款項等語。
五、本院之判斷
  ㈠本件被告自107年9月17日至108年3月15日任職於告訴人設在
    高雄之ＯＯ禮服高雄分公司，並擔任門市業務銷售人員，負責
    銷售及收取貨款之工作等情，業據被告及告訴代理人陳明在
    卷。如附表編號⒈至編號⒊所示交易均為被告於上開任職期間
    經手處理，就其中「商品名稱」欄所列之客戶消費項目，並
    均為被告填載在手寫訂單，卻未見於告訴人公司之電腦報表
    及手寫日報表上，而消費當日所收受結算之金額，亦無上開
    消費項目之金額，除有上開填載之手寫日報表、收支總表及
    收支帳之外，亦據被告所自陳而不予爭執（原審卷㈠第245頁
    ）。堪認被告確曾經手如附表所示3筆消費，惟僅僅登載於
    手寫訂單，而未進一步登打於電腦報表及手寫日報表上，其
    消費款項亦未於當日結算時納入結算金額。
　㈡又查上開消費均為附表編號⒈至編號⒊所示客戶先前於ＯＯ禮服
    高雄分公司為消費後，再次回到該公司取貨時所進行之「再
    次消費」。而此種消費，由於原訂單之交易尚未結束，故業
    務員不會再拿新訂單填載，而係以增列在前次消費並由業務
    人員自己所保管的藍色第二聯訂單之方式為之，惟依規定，
    業務人員仍須鍵入電腦而呈現在該客戶所屬之電腦報表中，
    並填載於再次消費當日之日報表上（於「客戶來源」欄會註
    記為「再消」）等節，業據證人即上開公司之店經理黃敏芳
    於偵查及原審審理中證稱：如附表編號⒈所示李承遠這筆消
    費，於警卷第22頁所示之電腦報表上顯示的是該客戶的第1
    筆消費，這是門市(業務）人員自己KEY上去的。若客戶之後
    再加購物品，不會另外再開手寫訂單，會直接在原訂單上加
    寫進去，除非這筆訂單已經消費結束，才會再開另一張手寫
    訂單；是寫在門市留存的那份手寫訂單上，留存公司的那張
    不會寫，但因在客人(交易)結束後，會回收客戶所留存和業
    務所留存之全部訂單，繳回的這些訂單會交回去總公司核帳
    ，所以如附表編號⒈至編號⒊所示是在總公司年度核帳時發現
    的。除手寫訂單外，門市還要在電腦報表右邊欄選取「新增
    」並KEY他加購的部分，左邊欄位要有收款明細、金額、日
    期，然後日報表也要寫金額等語（原審卷㈡第26頁至第29頁
    ），並據被告自承在案（原審卷㈡第21頁至第22頁），堪信
    屬實。
  ㈢依前所述，則前開所謂「再次消費」是否如實登載以供告訴
    人公司之會計查核，均仰賴經手之業務人員。今附表編號⒈
    至編號⒊所示3筆「再次消費」之項目及金額，確實經被告載
    明在其所留存之第二聯手寫訂單並繳回公司；而依ＯＯ禮服高
    雄分公司之審核流程，上開手寫訂單在該筆消費結束後，會
    經公司收回並繳回臺北總公司核帳一節，既為被告所知悉（
    原審卷㈡第21頁），則依常情，苟被告於經手前開交易時，
    其主觀上果有將交易款項侵吞入己之意思，則其刻意避免所
    為遭比對發現尚且唯恐不及，又豈有據實填載各該筆「再次
    消費」之項目及金額於手寫訂單並繳回供公司比對核帳之理
    。是公訴意旨就此部分所為之指訴，與常理已有未合。就此
    ，依被告於原審審理中所述：通常在客人簽完名之後，伊會
    拿錢跟訂單，在日報表上填寫，錢就會收到抽屜的袋子裡，
    這邊寫完才會走到電腦那邊KEY上去，基本上如果可以，伊
    都會馬上一筆單就處理一筆單，伊很怕忘記，但如果很忙很
    忙的話，就是一個客人接著一個客人來，伊真的沒辦法等語
    （原審卷㈡第82頁至第83頁），而觀諸上開3筆交易之日報表
    ：與附表編號⒈同日之全門市5筆交易中，就有2筆交易為被
    告經手，收款金額分別為4,400元及1,200元；與附表編號⒉
    同日進行之全門市9筆交易中，被告經手之交易即有5筆，收
    款金額自0元至13,800元不等；與附表編號3同日之全門市6
    筆交易中，則有2筆為被告經手（即「項次」1、2所示），
    收款金額分別為13,800元及4,000元，是有交易筆數不少者
    ，亦有金額不低者，則對照如附表編號⒈至編號⒊所示之交易
    金額均較低微，且均非新收之完整消費，而屬取貨時之「再
    次消費」，則亦無法排除被告因處理其他交易而未及完備全
    部處理流程，待空閒下來後一次登載全部經手交易時，因疏
    忽遺忘，而造成上開3筆交易之漏失之可能。
　㈣綜上所述，本件依檢察官所舉之證據，雖可證明被告有為告
    訴人公司經手附表所示之交易行為，然就被告是否出於自己
    不法所有意圖而有故意侵占情事，既尚有前開可議，復查無
    其他積極證據足認被告有公訴人所指之上述犯行，依據首開
    說明，自應為被告無罪之諭知。
六、上訴論斷
　　原審因以不能證明被告犯刑法第336條第2項業務侵占罪，而
    為被告人無罪之諭知，其認事用法，核無違誤。檢察官上訴
    意旨雖仍執前詞，指摘原審判決不當而請求改判，既未舉出
    其他積極之證明方法，其上訴即無理由，應予駁回。
七、其他
　　原公訴意旨另起訴被告於前揭任職期間尚有以價格低報及私
    自贈送禮物而涉犯業務侵占及背信犯嫌（即起訴書犯罪事實
    欄㈠部分所示）部分，經原審諭知無罪之判決後，因未經檢
    察官連同前開上訴部分一併提起上訴而已先行確定，爰不在
    本院審理之範圍，併此敘明。
據上論斷，應依刑事訴訟法第368條，判決如主文。
本案經檢察官郭麗娟提起公訴，檢察官翁誌謙提起上訴，檢察官
蔡國禎到庭執行職務。　　
中　　華　　民　　國　　111 　年　　1 　　月　　11　　日
                  刑事第八庭　　審判長法　官　邱明弘
                                      法　官　黃宗揚
　　　　　                  　　　　　法　官　陳松檀
不得上訴。
　　　　　　　　　         
中　　華　　民　　國　　111 　年　　1 　　月　　11　　日
                                    　書記官　李佳旻 
【附表】（即原判決附表）
編號 客戶名稱 時間 侵占金額 單號 商品名稱 1 李承遠 108年2月1日 1,600元 831512 加購白襯衫 2 楊能宏 108年3月7日 800元 831795 租皮鞋 3 顏維瑩 108年3月12日 600元 831822 襯杉差額